臺灣高等法院刑事判決　　　　　　　　100年度上訴字第657號
上　訴　人　臺灣新竹地方法院檢察署檢察官
被　　　告　蔡世偉
上列上訴人因貪污治罪條例案件，不服臺灣新竹地方法院99年度
訴字第217號，中華民國100年1月28日第一審判決（起訴案號：
臺灣新竹地方法院檢察署99年度偵字第5735號），提起上訴，本
院判決如下：
    主  文
上訴駁回。
    理  由
一、按提起第二審之上訴，其上訴書狀應敘述具體理由，為第二
    審上訴必備之程式。此觀民國（下同）96年7月4日修正公布
    刑事訴訟法第361條第2項之規定甚明。倘上訴理由之敘述未
    合乎具體之要求者，其上訴即屬同法第362條前段所定「上
    訴不合法律上之程式」，第二審法院應依同法第367條前段
    之規定，以判決駁回之。至其理由之具體與否，屬第二審法
    院審查範圍，不在第一審法院命補正之列，上訴書狀如已敘
    述理由，無論其具體與否，即無待其補提理由書或命補正之
    問題。此與上訴書狀全未敘述上訴理由者，第一審法院依刑
    事訴訟法第361條第3項之規定，應定期間先命補正之情形，
    尚屬有別。又第二審上訴之目的，既在於請求撤銷、變更原
    判決，則所謂「具體理由」，自應就原判決如何足以撤銷、
    如何應予變更之「事實上」或「法律上」之具體根據，本於
    確實之訴訟資料暨原因事實之所出，逐一敘述、記載，必已
    具體指出原判決事實認定之所憑有如何之錯誤（如原判決所
    採之證據如何不具證據能力，所為證明力之判斷如何違背經
    驗、論理法則等），法律之適用（尤其實體法）有如何之違
    誤，形式上已足以動搖原判決使之成為不當或違法而得改判
    之事由；必要時並應提出有利於己之事證，期使第二審法院
    採納，俾為有利於上訴人之認定，始屬合法。上訴理由之敘
    述，應先合乎具體之要求，始有所敘述可取與否之實體審理
    與判斷之問題。是上訴人之上訴書狀雖敘述上訴理由，但僅
    泛言原判決認定事實錯誤、違背法令、量刑失之過重或輕縱
    等情詞，而未依上揭意旨指出具體事由，或形式上雖已指出
    具體事由，然該等事由縱使屬實，亦不足以認為原判決有何
    不當或違法，或其所陳之事由，與訴訟資料所載不相適合，
    或所指摘原判決之「不當」或「違法」根本不存在者，均應
    認其實質上並未符合具體之要件，庶符節制濫行上訴之立法
    意旨。
二、本件原審判決認定被告蔡世偉有如其事實欄所載與公務員共
    同對於違背職務之行為期約賄賂之犯行，因而論被告以對於
    違背職務上之行為期約賄賂罪，有期徒刑壹年肆月，及為褫
    奪公權、沒收等相關從刑之諭知等情。係以上開事實，業據
    被告蔡世偉於偵查及原審審理時坦承不諱，核與證人呂超棋
    、郭信佑、呂淑玲等證述情節相符，並有新竹市警察局第三
    分局搜索經過及結果陳報書、臺灣新竹地方法院97年度聲搜
    字第515號搜索票、新竹市警察局第三分局搜索扣押筆錄、
    扣押物品目錄表、新竹市警察局第三分局搜索票聲請書、新
    竹市警察局第三分局97年9月8日竹市警三分偵字第09700204
    53號函等附卷為憑，又另案被告郭信佑在南門派出所採集尿
    液送驗結果均無毒品反應，而該檢體尿液經以DNA序列分析
    法鑑定結果，均不可能來自另案被告郭信佑、呂超棋一節，
    有新竹市警察局辦理煙毒、麻醉藥品案尿液送驗受檢人真實
    姓名代號對照表暨送驗登記簿、台灣尖端先進生技醫藥股份
    有限公司97年9月10日出具之檢體編號C-196濫用藥物檢驗報
    告、法務部調查局DNA鑑識實驗室98年7月23日調科肆字第09
    800391980號鑑定書、法務部調查局98年7月28日調科壹字第
    09800404890號鑑定書等存卷可查；再者，被告持用之門號
    0000000000號行動電話與另案被告呂超棋持用之門號000000
    0000號行動電話於97年9月2日凌晨2時4分41秒許、同日上午
    10時53分51秒許、同日中午12時19分30秒許、同日晚上10時
    1分43秒許、另案被告呂超棋持用之門號0000000000號行動
    電話與另案被告莊玉蘭持用之門號0000000000號行動電話於
    97年9月2日下午2時20分9秒許之通訊監察譯文及被告以其所
    持用之門號0000000000號行動電話於97年9月2日下午5時8分
    許傳送予另案被告呂超棋持用之門號0000000000號行動電話
    之簡訊內容等在卷供參，足徵被告之自白核與事實相符，其
    所為自白當可採信，是以本件事證已臻明確，被告之犯行應
    堪認定。又另案被告李澤宜係依據法令從事公務，負有調查
    犯罪之職責，具有公務員身分，其對於違背職務上之行為期
    約賄賂，自應依貪污治罪條例第4條第1項第5款之規定論處
    ，被告蔡世偉雖不具公務員，依同條例第3條之規定，其與
    另案被告李澤宜共同對另案被告呂超棋索賄，亦有貪污治罪
    條例之適用。被告與另案被告李澤宜就上揭犯行，有犯意之
    聯絡及行為之分擔，皆為共同正犯。被告要求賄賂之低度行
    為，應為期約賄賂之高度行為所吸收，不另論罪。被告有如
    事實欄所載之刑案執行情形，其於有期徒刑執行完畢後，5
    年內故意再犯本件有期徒刑以上之罪，為累犯，除法定刑為
    無期徒刑部分不得加重外，應依法加重其刑。復說明被告因
    本案期約賄賂所得之財物為2千元，在5萬元以下，且情節堪
    認輕微，爰依貪污治罪條例第12條第1項之規定，減輕其刑
    ，及被告並不具公務員身分，僅因囿於另案被告李澤宜警察
    之身分而擔心己身施用毒品之行為遭查處，而與另案被告李
    澤宜共同向另案被告呂超棋期約賄賂，其可罰性顯較具有身
    分關係之另案被告李澤宜為輕，爰依刑法第31條第1項但書
    之規定遞減輕其刑。再考量本案被告係處於居間聯繫協調之
    角色，與另案被告莊玉蘭相去不遠，而另案被告莊玉蘭係受
    另案被告呂超棋委託代為向另案被告李澤宜說項並交付賄賂
    ，其所涉貪污治罪條例第11條第1項之行賄罪責，並經原審
    以99年度訴字第17號刑事判決判處有期徒刑7月、褫奪公權1
    年確定在案，有上開刑事判決1份在卷為憑（見原審卷第248
    至250頁），被告卻因找渠介入此事之人（即另案被告李澤
    宜）具有公務員身分而應處以法定本刑甚重之罪責，觀其犯
    罪情節，實屬情輕法重而於客觀上有值憫恕之處，本院認縱
    已依貪污治罪條例第12條第1項、刑法第31條第1項但書之規
    定遞減其刑，而判處法定最低刑度，猶嫌過重，爰依刑法第
    59條之規定，酌量再遞減輕其刑。爰審酌被告為攀附員警並
    貪圖小利，出面為另案被告李澤宜居中聯繫向另案被告呂超
    棋要求、期約賄賂等不法情事，猶使另案被告李澤宜肆無忌
    憚假借犯罪偵查之名向犯罪嫌疑人索賄，助長此等不正風氣
    ，已足使人民喪失對於國家公務機關公正執法之信賴，所生
    危害重大，實值非難，惟念及其犯罪之階段僅止於期約賄賂
    而未達實際交付賄款，情節尚屬輕微，犯後坦承犯行，態度
    良好，並兼衡其學歷為國中肄業，經濟狀況勉持（見被告調
    查筆錄家庭及經濟狀況、教育程度欄之記載，偵字第4878號
    卷六第262頁）等智識、教育程度及經濟狀況等一切情狀，
    量處有期徒刑壹年肆月，並依貪污治罪條例第17條及刑法第
    37條第2項之規定，併宣告褫奪公權2年。查被告與另案被告
    李澤宜共同關於違背職務之行為期約賄賂而得款2千元，雖
    未扣案，依共同正犯對犯罪之全部事實負責之原理，爰依前
    開規定諭知與共犯李澤宜連帶追繳沒收，如全部或一部無法
    追繳時，以其等財產連帶抵償之。均已詳敘其所憑證據、認
    定理由及量刑依據。從形式上觀察，原判決已敘明審酌刑法
    第57條所列事項之理由，並無認定事實錯誤、量刑瑕疵或違
    背法令之情形。
三、檢察官不服原審判決，提起上訴，略以：原審既已認定另案
    被告呂超棋對於有法定調查犯罪職務之另案被告李澤宜及不
    具公務員身份之被告蔡世偉共同索求10萬元之賄賂一事允諾
    ，而達成對於公務員違背職務之行為期約賄賂之合意，嗣並
    透過另案被告莊玉蘭將10萬元轉交予李澤宜收受，本件從另
    案被告呂超棋賄賂所得之款項應為10萬元，而非被告所自承
    收取2仟元，然原審卻載「被告與另案被告李澤宜共同關於
    違背職務之行為期約賄賂而得款2仟元，似有判決理由矛盾
    之誤，再者，原審於主文中亦僅記載「未扣案之所得財物新
    臺幣貳仟元應與共犯李澤宜連帶追繳沒收，如全部或一部無
    法追繳時，以其等財產連帶抵償之」，揆前諸說明，亦有適
    用法則不當之違背法令之處云云。惟查：按貪污治罪條例第
    10 條第1項規定：「犯第4條至第6條之罪者，其所得財物，
    應予追繳，並依其情節分別沒收或發還被害人」。貪污治罪
    條例之共同貪污所得財物，採連帶追繳沒收（發還）主義（
    最高法院66年度第一次刑庭刑推總會決議參考）。又共同正
    犯犯罪所得之財物為現金時，因共同正犯應就全部犯罪結果
    負其責任，而合併計算犯罪所得，且於全部或一部不能沒收
    時以其財產抵償之，但為避免執行時發生重複沒收、抵償之
    情形，故各共同正犯之間係採「連帶沒收主義」，於裁判時
    應諭知被告共同犯罪所得之財物應與其他共同正犯「連帶沒
    收之」。查原判決認被告蔡世偉與另案被告李澤宜共同犯貪
    污治罪條例第4條第1項第5款之對於違背職務上之行為「期
    約賄賂」罪，理由欄亦說明被告蔡世偉與另案被告李澤宜就
    上開犯行間，有共同正犯之關係，復依原判決之認定及卷內
    資料，被告蔡世偉犯本件期約賄賂罪得款二仟元，另案被告
    李澤宜犯本件期約賄賂罪並無所得財物，是其等所應予連帶
    沒收追繳或發還被害人之財物，應以其等共同犯本件期約賄
    賂罪所得之財物即二仟元為限，從而原審主文諭知「未扣案
    之所得財物新臺幣貳仟元應與共犯李澤宜連帶追繳沒收，如
    全部或一部無法追繳時，以其等財產連帶抵償之。」，復於
    理由內說明「被告與另案被告李澤宜共同關於違背職務之行
    為期約賄賂而得款2千元，雖未扣案，依共同正犯對犯罪之
    全部事實負責之原理，爰依前開規定諭知與共犯李澤宜連帶
    追繳沒收，如全部或一部無法追繳時，以其等財產連帶抵償
    之。」，經核其認事用法並無違法或不當之情事。至於另案
    被告李澤宜收受另案被告呂超棋委託莊玉蘭轉交之賄款10萬
    元，所涉犯之收受賄賂犯行，業經本院另案判處罪刑在案，
    有本院99年度上訴字第1417號刑事判決附卷可查（見原審卷
    第209頁），被告蔡世偉並非該案共犯，顯見另案被告李澤
    宜收受賄款10萬元，並非被告蔡世偉、李澤宜共同犯罪所得
    ，自無從於本案為連帶沒收追繳或發還之諭知。是檢察官前
    揭上訴意旨，顯有誤會。
四、綜上所述，檢察官上訴意旨形式上雖已指出具體事由，但不
    足以認為原判決有何不當或違法者，自非屬上訴第二審之具
    體理由。依上開判決意旨，本件上訴不合上訴之法定要件，
    應予駁回，並不經言詞辯論為之。
據上論斷，應依刑事訴訟法第367條前段、第372條，判決如主文
。
中    華    民    國   100    年    3     月    8     日
                  刑事第十八庭審判長法  官   吳鴻章
                                    法  官   曾淑華
                                    法  官   汪梅芬
以上正本證明與原本無異。
如不服本判決，應於收受送達後10日內向本院提出上訴書狀，其
未敘述上訴之理由者並得於提起上訴後10日內向本院補提理由書
（均須按他造當事人之人數附繕本）「切勿逕送上級法院」。
                                    書記官   劉寶鈴
中    華    民    國   100    年    3     月    8     日